【裁判字號】    97,重訴,130
【裁判日期】    980410
【裁判案由】    返還不當得利
【裁判全文】
臺灣士林地方法院民事判決             97年度重訴字第130號
原      告  第一商業銀行股份有限公司
法定代理人  丙○○
訴訟代理人  王惠光律師
被      告  丁○○
訴訟代理人  高烊輝律師
被      告  乙○○
訴訟代理人  傅文民律師
複代理人    吳上晃律師
            戊○○
                        1號1.
            甲○○
                        6樓
上列當事人間請求返還不當得利事件，本院於97年3 月19日言詞
辯論終結，判決如下：
    主     文
原告之訴暨假執行之聲請均駁回。
訴訟費用新臺幣捌萬伍仟壹佰伍拾元由原告負擔。
    事實暨理由
一、原告主張：被告乙○○為訴外人呂福來之繼承人，訴外人陳
    慶霖之前聲稱曾未經允許冒用呂福來之名義，於91年11月1
    日向被告丁○○購買坐落臺北市○○區○○段1 小段1032地
    號土地、面積為116.06平方公尺、權利範圍145/10000 ，及
    臺北市○○區○○段1 小段2595建物，其門牌號碼為臺北市
    南港區○○路316 號12樓之1 （下稱系爭房地），並已過戶
    至呂福來名下。於91年12月2 日，陳慶霖再以呂福來之名義
    ，以系爭房地設定抵押權為擔保，向原告借款新臺幣（下同
    ）50萬元及800 萬元，並將其中7,697,364 元（下稱系爭款
    項）匯入被告丁○○臺中商業銀行股份有限公司（下稱臺中
    商銀）之戶頭，用以代償被告丁○○與臺中商銀之貸款。嗣
    後呂福來主張上揭借款，實係陳慶霖冒用其名義所為，並經
    法院判決原告敗訴確定，而確認該借貸關係不存在。因此原
    告撥款至呂福來戶頭之850 萬元，及系爭款項匯入被告丁○
    ○戶頭，其所依據之法律基礎自不存在。原告自得依不當得
    利之規定向被告丁○○請求返還系爭款項。又呂福來與被告
    丁○○既否認二者間之買賣契約，則呂福來自不應取得系爭
    房地，並應將系爭房地登記返還予被告丁○○。然被告丁○
    ○迄今未要求原告乙○○返還系爭房地，顯怠於行使其權利
    ，則原告自得依民法第242 條代位請求。而被告乙○○為呂
    福來之繼承人，呂福來之權利義務既由被告乙○○承受，則
    被告乙○○應將系爭房地於辦理繼承登記後移轉登記給被告
    丁○○，為此提起本訴。並聲明：(一)先位聲明：1.被告乙○
    ○應於辦理繼承登記後將系爭房地移轉登記返還予被告丁○
    ○。被告丁○○應給付原告系爭款項及自起訴狀繕本送達之
    翌日起至清償日止，按年息5%計算之利息。2.訴訟費用由被
    告負擔。3.原告願供擔保，請准予宣告假執行。(二)備位聲明
    ：1.被告乙○○應給付原告系爭款項及自起訴狀繕本送達之
    翌日起至清償日止，按年息5%計算之利息。2.訴訟費用由被
    告負擔。
三、被告部分：
（一）被告丁○○則以：本件用以代償伊所積欠臺中商銀借款之
      系爭款項，係陳慶霖冒貸所取得之款項，已非原告所有之
      款項，且本件財產損益之變動係因第三人（即陳慶霖）之
      冒貸及代償之行為所介入，原告之受損與伊所受之代償利
      益，不具直接因果關係，原告對伊並無不當得利請求權可
      資主張。又陳慶霖代償伊所欠臺中商銀之借款，顯係意圖
      取得非法利益而為給付，其給付之原因既為不法，陳慶霖
      自不得向伊請求返還不當得利。原告自亦不得代位陳慶霖
      向伊請求返還代償利益。更何況，伊縱受有陳慶霖代償臺
      中商業銀行借款之利益，但伊名下之系爭房地，同時亦為
      陳慶霖非法移轉登記與呂福來，因而亦受有損失，故於系
      爭房地移轉登記回伊名下前，伊應未有任何不當獲取之利
      益。原告對伊既無不當得利請求權可資主張，即非伊之債
      權人，自不得基於債權人之代位權為訴訟主張。且伊就其
      所有權移轉登記請求權，既因原告對系爭房地為假處分及
      假扣押，致於保全期間內無法辦理移轉登記，系爭房地移
      轉登記請求權利既非處於可以行使之狀態，是伊應無怠於
      行使權利之情，且原告迄未舉證證明伊陷於無資力或資力
      不足，本件核與代位權之要件不符等語置辯。並聲明：(一)
      原告之訴及假執行之聲請均駁回。(二)如受不利判決，願供
      擔保請求免為宣告假執行。
（二）被告乙○○則以：原告憑空主張其得請求被告丁○○返還
      系爭款項，卻未證明被告丁○○已負遲延責任，復未證明
      被告丁○○陷於無資力或資力不足，實難謂原告有行使代
      位權以保全債權之必要。故原告主張代位請求伊將系爭房
      地所有權返還登記予被告丁○○，尚於法無據。又系爭房
      地迄仍因原告聲請假處分、假扣押，而遭本院予以查封中
      ，致伊一直無法將系爭房地所有權返還登記予被告丁○○
      ，絕無原告所指被告丁○○怠於行使權利之情事可言。另
      原告撥入850 萬元之呂福來帳戶，乃陳慶霖冒名開立者，
      呂福來自始未曾因此持有該850 萬元。況呂福來與被告丁
      ○○間買賣契約，係由陳慶霖冒名簽立，呂福來自無給付
      被告丁○○買賣價款之義務，故原告主張呂福來以該850
      萬元中之系爭款項，償付被告丁○○作為買賣價款而受有
      利益，並致原告受有損害，應依不當得利法律關係返還原
      告系爭款項，顯不足採。呂福來既無依不當得利法律關係
      返還原告系爭款項之義務，則被告乙○○亦無依繼承法律
      關係應返還原告系爭款項之義務等語置辯。並聲明：(一)原
      告之訴及假執行之聲請均駁回。(二)如受不利判決，願供擔
      保請求免為宣告假執行。
三、兩造爭點整理如下：
  甲、兩造所不爭執之事項：
    (一)陳慶霖冒用呂福來之名義，偽造呂福來之名義與被告丁○
      ○間就系爭房地訂立不動產買賣契約書，並以買賣為原因
      ，將系爭房地所有權由被告丁○○移轉登記予呂福來。
    (二)陳慶霖冒用呂福來名義，以系爭房地設定抵押權為擔保，
      於91年12月2 日以呂福來名義簽立借據，向原告借貸850
      萬元。
    (三)原告於91年12月2 日將借貸款項850 萬元（分為800 萬及
      50萬元）撥入陳慶霖冒用呂福來名義，而以呂福來名義於
      原告銀行所開設之00000000000 帳戶。
    (四)陳慶霖於91年12月2 日，由上開以呂福來名義於原告銀行
      00000000000 帳戶中領取系爭款項，再以呂福來帳戶匯入
      被告丁○○於臺中商銀松山分行00000000000 帳戶（詳如
      本院卷第222 頁），用以代償被告丁○○積欠臺中商銀之
      貸款。
    (五)被告乙○○為呂福來之弟，雖已依繼承關係取得系爭房地
      ，然迄今尚未辦理繼承登記，系爭房地現仍登記於呂福來
      名下。
    (六)系爭房地由原告以本院95年度執全字第1838號及96年度執
      全字第2310號查封中。
    (七)本件法定遲延利息自97年4 月13日起算。
  乙、兩造所爭執之事項：
    (一)先位聲明部分：
      1.原告得否基於不當得利，請求被告丁○○返還系爭款項
        ？
      2.原告得否基於債權人之代位權，代位被告丁○○請求被
        告乙○○將系爭房地移轉登記返還予被告丁○○？
    (二)備位聲明部分：
      原告得否基於不當得利、繼承關係，請求被告乙○○返還
      系爭款項？
四、先位之訴：
（一）原告得否基於不當得利，請求被告丁○○返還系爭款項？
      按無法律上之原因而受利益，致他人受損害者，應返還其
      利益，民法第179 條但書固定有明文，然一方受利益，與
      他方受損害間須具有直接因果關係始足當之。經查，陳慶
      霖以系爭房地設定抵押權為擔保，於91年12月2 日冒用呂
      福來名義簽立借據，向原告借貸850 萬元。原告於91年12
      月2 日將款項撥入陳慶霖以呂福來名義於原告銀行所開設
      之00000000000 帳戶。陳慶霖並於91年12月2 日，由上開
      帳戶中領取系爭款項，再以呂福來帳戶匯入被告丁○○於
      臺中商銀松山分行00000000000 帳戶，用以代償被告丁○
      ○積欠臺中商銀之貸款一事，為兩造所不爭執，詳如上述
      不爭執事項(二)(三)(四)所載。則依上述系爭款項之往來情形可
      知，系爭款項並非原告直接匯入被告丁○○所有之帳戶，
      而係由原告匯入陳慶霖以其冒呂福來之名義所開設之帳戶
      ，再由陳慶霖另行提取系爭款項轉而匯入被告丁○○所有
      之帳戶，應屬無疑。是以，系爭款項既係陳慶霖冒貸所取
      得之款項，已非原告所有之款項，且本件財產損益之變動
      係因第三人即陳慶霖之冒貸及代償之行為所介入，原告之
      受損與被告丁○○所受之代償利益，不具直接因果關係，
      揆諸上揭說明，原告對被告丁○○並無不當得利請求權可
      資主張。
（二）原告得否基於債權人之代位權，代位被告丁○○請求被告
      乙○○將系爭房地移轉登記返還予被告丁○○？
      再按債務人怠於行使其權利時，債權人因保全債權，得以
      自己之名義，行使其權利，民法第242 條前段雖定有明文
      。惟代位權係債權人代行債務人之權利，故代行者與被代
      行者之間，必須有債權債務關係之存在，否則即無行使代
      位權之可言。最高法院49年台上第1274號判例參照。今原
      告對被告丁○○並無請求不當得利返還請求權，業如上述
      ，揆諸上開法條與判例意旨說明，原告自無從代位被告丁
      ○○向呂福來之繼承人即被告乙○○行使該不當得利返還
      請求權。
五、備位之訴：
    原告得否基於不當得利、繼承關係，請求被告乙○○返還系
    爭款項？
    查陳慶霖冒用呂福來之名義與被告丁○○就系爭房地訂立不
    動產買賣契約書，並以系爭房地設定抵押權為擔保，於91年
    12月2 日以呂福來名義簽立借據，向原告借貸850 萬元。原
    告於91年12月2 日將款項撥入陳慶霖以呂福來名義於原告銀
    行所開設之00000000000 帳戶。陳慶霖另於91年12月2 日，
    由上開帳戶中領取系爭款項，再以呂福來帳戶匯入被告丁○
    ○於臺中商銀松山分行00000000000 帳戶，用以代償被告丁
    ○○積欠臺中商銀之貸款一事，為兩造所不爭執，詳如上述
    不爭執事項(一)(二)(三)(四)所載。則依上述系爭款項之往來情形可
    知，呂福來自始未曾取得系爭款項，況呂福來與被告丁○○
    間買賣契約，係由陳慶霖冒名簽立，呂福來自無給付被告丁
    ○○買賣價款之義務。是以，原告主張呂福來以該850 萬元
    中之系爭款項，償付被告丁○○作為買賣價款而受有利益，
    並致原告受有損害，應依不當得利法律關係返還原告系爭款
    項，自不足採。呂福來既無依不當得利法律關係返還原告系
    爭款項之義務，則被告乙○○自毋庸依繼承法律關係返還原
    告系爭款項之義務。
六、綜上所述，本件原告先位之訴：對被告丁○○依不當得利，
    對被告乙○○依民法第242 條代位被告丁○○對被告乙○○
    的請求權。備位之訴：對被告乙○○的不當得利請求權（詳
    本院卷第280-281 頁）之法律關係，訴請被告應為如其聲明
    所示，即屬無據，為無理由，均應予駁回，並依職權確定原
    告應負擔之訴訟費用額為85,150元。又原告既受敗訴判決，
    其假執行之聲請即失所附麗，應併予駁回。
七、兩造其餘之攻擊或防禦方法及未經援用之證據，經本院斟酌
    後，認為均不足以影響本判決之結果，自無逐一詳予論駁之
    必要，併此敘明。
八、訴訟費用負擔之依據：民事訴訟法第78條、第87條第1 項。
中    華    民    國    98    年    4     月    10    日
                  民事第二庭  法  官  陳梅欽
以上正本證明與原本無異。
如對本判決上訴，應於判決送達後20日內向本院提出上訴狀。
中    華    民    國    98    年    4     月    13    日
                              書記官  徐瑩書


司法院資訊處製作；財團法人民間司法改革基金會備份。
